【裁判字號】    90,國,1
【裁判日期】    900919
【裁判案由】    損害賠償
【裁判全文】
臺灣雲林地方法院民事判決  九十年度國字第一號
    原      告    丙○○
    訴訟代理人    陳信村律師
    被      告    臺灣省雲林農田水利會
    法定代理人    甲○○
    訴訟代理人    李兆祥律師
    複  代理人    丁○○
                  乙○○
右當事人間請求損害賠償事件，本院判決如左：
    主    文
被告應給付原告新台幣玖拾肆萬貳仟柒佰玖拾伍元，及自民國八十九年十二月十二日
起至清償日止，按週年利率佰分之五計算之利息。
原告其餘之訴駁回。
訴訟費用由被告負擔二分之一，餘由原告負擔。
    事    實
甲、原告方面：
一、聲明：求為判決如主文所示。
二、陳述：原告所承租之養殖漁塭坐落雲林縣口湖鄉○○段九一三之二一號等土地，
    分為兩池，其面積分別為一．二三九六公頃、一．八○七七公頃，共計三．○四
    七三公頃，兩池之間有調解水量用之小閘門（即短溝道）相通，原告全部用來養
    殖文蛤，詎於民國（下同）八十九年七月間，被告所屬頂口湖至青蚶之農田水道
    護堤破損，因該水道緊鄰原告之漁塭，淡水沖入漁塭，影響適合文蛤生存之鹹度
    ，導致文蛤全部暴斃，原告之損失計有文蛤養殖成本新台幣（下同）八十三萬七
    千五百七十三元、文蛤養殖利潤七十三萬三千七百五十二元、魚池回復費用二十
    萬元、承租養魚池費用十五萬元，為避免舉證，請參考農委會漁業署編印之「養
    殖漁戶經濟調查報告」漁業價值欄中，關於文蛤之記載，即一至未滿三公頃部分
    ，文蛤漁業產值每公頃八十二萬三千元，因此原告請求在一百九十二萬一千三百
    二十五萬元範圍內文蛤產品價值之損失。
三、證據：提出水利會函、拒絕賠償理由書各一件、堆積死文蛤及潰堤現場相片四張
    為證。並聲請訊問證人林文新、林錫滄、繆榮堂。且聲請本院勘驗現場及測量。
乙、被告方面：
一、聲明：求為判決駁回原告之訴。
二、陳述：
（一）依據被告水利會所屬北港區管理處口湖工作暫北港支線三區，八十九年七月十
      七日、十八日配水量資料所載，北港支線三區每秒分配水量為○．二及○．四
      立方公尺，在下游分給青蚶分線，每秒分配水量分別為○．○三及○．○六立
      方公尺，自青蚶支線起點流至原告所指破損處，相距二千八百五十三公尺，依
      此水量而言，水流流至原告所指渠道，已成靜止狀態，不致發生水流衝力沖破
      水溝護岸，而使灌溉用之水流入原告之漁塭。
（二）再者，原告所指灌溉渠道自八十九年二月間，為農民雜作灌溉通水前，即依規
      定作全面全線之檢查，該分線在八十九年四月十五日修補完成，而於同年六月
      一日開始通水，至七月十七日從未發生異常，且分配水量有如前述，並未增加
      ，如是，何至於七月十七十八日發生沖毀渠道，致使水流沖入漁塭之情形，原
      告身為養殖戶，應知溝渠之水從哪裡來，是否由於其他養殖戶因下雨池水太多
      ，抽太多水出來經由被告之水溝排水，造成本來沒有破損之水溝，因一時無法
      順利排水而破損。
（三）原告就其主張文蛤因淡水沖入，至全部暴斃之事實，及其文蛤養殖多少？價值
      多少？均未能舉證以實其說，其請求為無理由。
三、證據：進水量及配水量月報表、工程驗收單各二件、被告測量漁塭水位及係爭二
    池連接溝道（中間堆有隔離沙包）之相片三張為證。並聲請採取漁塭之泥土，函
    請水產試驗所化驗是否適合養殖文蛤。
丙、本院依職權向農委會水產試驗所台西分所（以下簡稱台西分所）函查，淡水如混
    入文蛤養殖池，是否會造成文蛤死亡，及文蛤養殖業者每公頃每期之利潤大約多
    少錢？並依被告聲請，請台西分所化驗係爭魚池之泥土是否適合養殖文蛤？
    理    由
一、本件原告起訴主張：其所承租之養殖漁塭坐落雲林縣口湖鄉○○段九一三之二一
    號等土地，分為兩池，其面積分別為一．二三九六公頃、一．八○七七公頃，共
    計三．○四七三公頃，兩池之間有調解水量用之短溝道相通，原告全部用來養殖
    文蛤，詎於八十九年七月間，被告所屬頂口湖至青蚶之農田水道護堤破損，因該
    水道緊鄰原告之漁塭，淡水沖入漁塭，影響適合文蛤生存之鹹度，導致兩池之文
    蛤全部暴斃，原告請求所有文蛤產品價值之損失一百九十二萬一千三百二十五元
    等語。
二、被告則以：原告所指灌溉渠道自八十九年二月間，為農民雜作灌溉通水前，即依
    規定作全面全線之檢查，該分線在八十九年四月十五日修補完成，而於同年六月
    一日開始通水，至七月十七日從未發生異常，且分配水量甚微，並未增加，如是
    ，何至於七月十七十八日發生沖毀渠道，致使水流沖入漁塭之情形，原告身為養
    殖戶，應知溝渠之水從哪裡來，是否由於其他養殖戶因下雨池水太多，抽太多水
    出來經由被告之水溝排水，造成本來沒有破損之水溝，因一時無法順利排水而破
    損。況原告就其主張文蛤因淡水沖入，至全部暴斃之事實，及其文蛤養殖多少？
    價值多少？均未能舉證以實其說，其請求為無理由云云，資為抗辯。
三、查原告主張之事實，已據其提出與所述相符之潰堤現場及魚池邊死亡成堆之文蛤
    照片四張為證，復據證人即口湖鄉青蚶村村長繆榮堂到庭結證稱：八十九年七、
    八月間，原告於潰堤當日告訴伊文蛤池受損，要求伊去做見證，伊當天去看時，
    看不出文蛤有變故，但經二、三天後，伊再去看，即有看到文蛤死亡，伊乃教原
    告照相存證，原告養殖之兩個魚池中間有小閘門相通，原告也向伊說兩池之水可
    以相通等語；另證人林惜滄亦到庭證稱：原告所養殖之文蛤約三甲多，分為二池
    ，因崩堤致河水進入魚池，造成文蛤死亡等情。而文蛤養殖場如混入淡水，未必
    立即造成文蛤死亡，需視所混入淡水之數量，及混入多長時間排換海水而定，依
    據台西分所之試驗，健康活力強之文蛤在水溫二十五度時，可忍受水質良好之純
    淡水至少兩天，才會出現不適應現象，再逐漸死亡，在兩天內更換水質良好之海
    水，文蛤仍可存活；及係爭魚池之泥土外觀上含沙量不高，且略有臭土味，屬腐
    植土質，有機物含量高，池水容易優氧化，適合文蛤生長等情，分別有台西分所
    於九十年二月二十一日九十農水試西字第○一○二號函、九十年七月三日九十農
    水試西字第○三六三號函附卷可稽，而如附圖所示之甲、乙兩池間有小閘門，當
    魚池之水位較高時，池水可以相通乙節，復經本院履勘現場，有勘驗筆錄及現場
    照片在卷足按，應堪信原告之主張為真實。
四、按公有公共設施因設置或管理有欠缺，致人民生命、身體或財產受損害者，國家
    應負損害賠償責任，國家賠償法第三條第一項定有明文，且依該規定而生之國家
    賠償責任，係採無過失責任賠償主義，不以故意或過失為責任要件，只須公有公
    共設施因設置或管理有欠缺，致人民生命、身體或財產受損害，國家或其他公法
    人即應負賠償責任。
五、被告辯稱對於該灌溉渠道之維修並無疏忽，且當時之供水量甚微，不可能造成潰
    堤等情，固據提出進水量及配水量月報表、工程驗收單各二件為證。惟查灌溉渠
    道除供灌溉給水之作用外，尚有排水之作用，而所排之水量，理論上並無上限，
    否則大量雨水即無從順利排出，因此被告對於其灌溉渠道之兩岸，自應強化其結
    構，即使滿水位，亦無崩堤之虞，何況如前所述，只要公有公共設施設置或管理
    有欠缺，即應負賠償責任，被告所辯不足採。
六、因為文蛤係養殖在水中，原告實際上又受有損害，至損害若干？非常不容易證明
    ，而農委會漁業署編印之「養殖漁戶經濟調查報告」漁業價值欄中，關於文蛤雖
    記載，其一至未滿三公頃部分，文蛤漁業產值每公頃八十二萬三千元等語，然該
    數據僅為大約之平均數，只於無其他事證時，供參考而已，然本件原告起訴時主
    張：係爭文蛤養殖成本為八十三萬七千五百七十三元；其養殖利潤為七十三萬三
    千七百五十二元，則其生產文蛤價值充其量應為養殖成本加利潤，即一百五十七
    萬一千三百二十五元，而上開約數之漁業價值，自無予以參酌之必要，至於養殖
    業者本身若無魚池，其魚池之承租費用等，當然由自己另行吸收負擔。
七、次按損害之發生或擴大，被害人與有過失者，法院得減輕賠償金額，或免除之，
    民法第二百十七條第一項定有明文。眾所週知，文蛤係養殖於一定鹹度比例之水
    中，既非純淡水，亦非純海水，因此養殖戶應於鹹度太高時，加入淡水，鹹度太
    低時，則加入海水，藉以調節適度之鹹度。本件原告自認潰堤當日，即發現魚池
    混入淡水，但並未立即作調解池水鹹度之補救措施，致發生文蛤死亡之結果。而
    一般健康活力強之文蛤在水溫二十五度時，可忍受水質良好之純淡水至少兩天，
    才會出現不適應現象，再逐漸死亡，在兩天內更換水質良好之海水，文蛤仍可存
    活等情，有台西分所於九十年二月二十一日九十農水試西字第○一○二號函附卷
    可據，本院審酌被告灌溉溝渠之潰堤，與原告疏未及時排換海水，調解池水之鹹
    度，其造成文蛤死亡原因力之強弱，與過失之輕重，認為被告應負擔百分之六十
    之賠償責任，依此計算（0000000×0.6＝942795），原告請求被告賠償九十四萬
    二千七百九十五元，及自起訴狀繕本送達翌日起，至清償日止之法定遲延利息，
    洵無不合，應予准許。其逾此部分之請求，為無理由，應予駁回。
八、結論：原告之訴為一部有理由，一部無理由，依民事訴訟法第七十九條但書判決
    如主文。
中      華      民      國    九十      年      九      月     十九     日
                                臺灣雲林地方法院民事第一庭
~B法      官  蕭守田
右為正本係照原本作成
如對本判決上訴，須於判決送達後廿日內向本院提出上訴狀
中      華      民      國    九十      年      九      月     十九     日
~B法院書記官  張義雄


司法院資訊處製作；財團法人民間司法改革基金會備份。
